臺灣高等法院民事判決　　　　　　　　　94年度再易字第78號
再審原告　　丙○○
　　　　　　乙○○
共　　 同
訴訟代理人　涂惠民律師
再審被告　　甲○○
訴訟代理人　顏火炎律師
上列當事人間請求遷讓房屋事件，再審原告對於中華民國94年5
月31日本院94年度上易字第226號確定判決提起再審之訴，本院
於94年9月7日言詞辯論終結，判決如下：
    主      文
再審之訴駁回。
再審訴訟費用由再審原告負擔。
    事      實
甲、再審原告方面：
一、聲明：(一)原確定判決（本院94年度上易字第226號民事判決
    ）廢棄。(二)再審被告在前訴訟程序第二審之上訴駁回。
二、陳述：
  (一)再審原告丙○○部分：
  1.再審被告於前訴訟程序從未主張依民法債編施行法第24條第
    1項規定及修正後民法第425條第1、2項規定，再審被告無承
    受系爭租賃契約出租人地位，原判決就再審被告所未主張事
    項而為判決，依民事訴訟法第 388條規定，顯為訴外裁判，
    適用法規顯有錯誤。
  2.且民法債編施行法第 24條第1項，係指19年制定施行之民法
    債編前租賃契約效力，非指89年5月5日修正施行前之租賃契
    約於修正施行後效力問題，此關該條在「民法債編施行」前
    未冠有「修正之」等文字，未若該施行法第23、25、26、29
    、30至34條規定即明。則依該施刑法第 1條規定，系爭租約
    為 86年1月5日訂立，自應適用修正前民法第425條，再審被
    告應承受租約地位，原判決適用法規顯有錯誤。
  3.再審原告丙○○與陳建仲間之協議書第 2條所謂抵扣房屋租
    金，經證人陳建仲於原法院證述係一次抵清等語，依最高法
    院50年台上字第1852號判例意旨，陳建仲尚非不得與再審原
    告約定以未到期租金債權與欠款債務相抵銷，原判決稱未到
    期租金係未發生之債權不得抵銷，並稱協議書係按月抵銷云
    云，顯有適用法規錯誤及未斟酌證人陳建仲證言之證據等再
    審事由。
  (二)再審原告乙○○部分：
  1.執行法院對系爭房屋所有權認定，僅為形式上審查，不生判
    決實質確定力。且執行法院並未詢問有無增建、改建情形，
    致乙○○、陳建仲無從陳述後來改建情形。原判決徒憑執行
    法院認定及再審原告、陳建仲於執行中陳述，即不論再審原
    告於前訴訟程序主張與證人陳建仲證言相符，並與客觀事實
    即勘驗該房屋筆錄記載相符等情，遽論不利再審原告之事實
    ，明顯適用法規顯有錯誤，取捨證據未適用論理法則、經驗
    法則及證據法則。
  2.原判決未斟酌卷內第一審勘驗筆錄記載系爭增建房屋格局及
    外牆如何增建、材質情事，以及屋頂架設情形，亦未斟酌卷
    附購屋收據已載明房屋使用權歸買方，如有任何修建等事，
    賣方不提任何意見之修建權限，即為不利再審原告乙○○之
    事實認定，顯有就足以影響判決之重要證物漏未斟酌之再審
    事由。
  3.證人詹聰明可能因年代久遠記憶錯誤而就枝節性事實有所出
    入，並不影響主要待證事實證據力。且眾所皆知一般人有將
    鋼棚說成房屋之習慣，則證人稱在既成鐵皮屋內砌水泥磚牆
    ，或稱砌磚牆當時四周是空的，只有欄杆等情並無矛盾，再
    審原告所購係鋼棚上覆蓋鐵皮及石綿瓦之鐵皮屋，與證人所
    稱並無不符。再證人所稱施工時間約五、六十歲，並非明確
    陳述，乃印象所言，難免因記憶久遠而失實，並不影響其曾
    為系爭房屋施工之主要待證事實。原判決未予究明，所為不
    採信證人證述之判決，明顯不適用經驗法則、論理法則。
乙、再審被告方面：
一、聲明：駁回再審原告之訴。
二、陳述：
  (一)再審原告所提再審事由除就原審所認定民法債編施行法第24
    條第 1項規定有具體指述外，其餘僅就原審取捨證據及認定
    事實任加指摘，並未具體指出原判決違背何等法規，依據最
    高法院 63年台上字第880號判例見解，其再審之訴顯不合法
    。
  (二)原判決雖先以民法債編施行法第 24條第1項說明兩造無租賃
    關係存在，但仍就兩造有租賃關係之情形下探討兩造租賃關
    係之變化並說明理由，此部份並無違背法令之可言。
  (三)再審原告乙○○部分，僅就原審關於證據之取捨、證人證言
    之可否採信及事實之認定，作攻擊及指摘，並非適用法規顯
    有錯誤，其以此理由提起再審之訴並不合法。
    理      由
一、本件再審原告起訴主張：原確定判決就再審原告丙○○部分
    ，對於再審被告應否承受其與陳建仲間房屋租賃關係、抵銷
    房租等，顯有適用法規錯誤及未斟酌證人陳建仲證言之證據
    等再審事由；就再審原告乙○○部分，對於乙○○是否為原
    始建築取得系爭增建建物乙節，採證明顯不適用經驗法則、
    論理法則，適用法規顯有錯誤，且就足以影響判決之重要證
    物漏未斟酌，因依民事訴訟法第496條第1項第1款、第497條
    規定，提起本件再審之訴，求為將本院 94年度上易字第226
    號原確定判決廢棄，並駁回再審被告之上訴之判決。
二、再審被告則以：再審原告所提再審事由除就原審所認定民法
    債編施行法第 24條第1項規定有具體指述外，其餘僅就原審
    取捨證據及認定事實任加指摘，並未具體指出原判決違背何
    項法規，再審之訴顯不合法。且原判決雖先以民法債編施行
    法第 24條第1項說明兩造無租賃關係存在，但仍就兩造租賃
    關係下, 資以說明兩造租賃關係之變化，此部份並無任何違
    背法令可言，資為抗辯。
三、按確定終局判決適用法規顯有錯誤者，得提起再審之訴，民
    事訴訟法第 496條第1項第1款固有明文。惟所謂適用法規顯
    有錯誤，應以確定判決違背法規或現存判例解釋者為限，若
    在學說上諸說併存尚無法規判解可據者，不得指為用法錯誤
    （最高法院57年台上字第1091號判例參照）。又按事實審法
    院認定事實之職權，無適用法規顯有錯誤之可言（最高法院
    63年台再字第67號判例參照）。且適用法規顯有錯誤，不包
    括判決理由矛盾、理由不備、漏未斟酌證據及認定事實錯誤
    之情形在內（最高法院 63年台上字第880號判例參照）。復
    按民事訴訟法第 497條所謂足以影響於判決之重要證物漏未
    審酌，係指足以影響判決基礎之重要證物，雖在前訴訟程序
    中業已提出，然未經確定判決加以斟酌者而言，或則忽視當
    事人聲明證據而不予調查，或則就依聲請或依職權調查之證
    據未為判斷，均不失為漏未斟酌，且以該證物足以動搖原確
    定判決基礎者為限，若縱經斟酌亦不足以影響判決基礎之意
    見，即與漏未斟酌有間，不得據為本條所定之再審事由。
四、再審原告丙○○部分
  (一)查民法債編施行法第24條與民法第425條皆於民國88年4月21
    日修正公布，故民法債編施行法第 24條第1項規定：「民法
    債編施行前所定之租賃契約，於施行後其效力依民法債編之
    規定。」當係指該88年債編施行前所定之租賃契約，原確定
    判決認依民法債編施行法第 24條第1項規定，應適用修正後
    民法第 425條第2項規定，而不適用同條第1項之規定，故再
    審原告稱再審被告應承受原出租人陳建仲之地位，並無可採
    ，核此部分並無再審原告所主張之適用法規錯誤情形。
  (二)又法院依認定之事實以適用法律，本屬法院職權，無待當事
    人為聲明。本件系爭建物原出租人陳建仲與再審原告丙○○
    間之租賃契約，未經公證，租賃期限為10年之事實，既為兩
    造所不爭執，原判決依此事實，據以適用裁判時所應適用之
    法律，即上述 88年4月21日修正、89年5月5日施行之民法第
    425條第2項規定，並無不合，並無再審原告所稱違反民事訴
    訟法第 388條規定訴外裁判情形，再審原告上開主張，顯不
    足採。
  (三)原確定判決於斟酌再審原告丙○○與陳建仲間之協議書所載
    ，認定並非約定一次抵銷，不得以此抵銷對抗再審被告，縱
    認再審被告與丙○○間存有租賃關係，亦因再審被告合法終
    止租賃契約而失其存在。則原判決就此既已依職權斟酌協議
    書所載而認定事實為「非約定一次抵銷」及「合法終止租約
    」，亦無適用法規顯有錯誤可言。
  (四)至再審原告所指原判決未斟酌證人陳建仲一次抵銷證言之證
    據乙節，縱證人陳建仲之證言為可採，其前提亦必須是再審
    被告應承受原出租人陳建仲之租賃契約，然再審被告並不須
    承受，業經原判決認定在案，且此部份如前所述，並無適用
    法規顯有錯誤之再審事由，故證人陳建仲之證言縱經斟酌，
    亦不足以影響判決基礎之意見，即與漏未斟酌有間，自不得
    據為民事訴訟法第497條所定之再審事由。
五、就再審原告乙○○部分
  (一)查系爭 4樓頂增建建物之所有權歸屬爭執，原判決已審酌再
    審原告乙○○與陳建仲於執行法院調查陳述、證人詹聰明之
    證述、增建建物買賣價金等證據而認定系爭增建建物非由再
    審原告取得所有權，並於判決理由中說明，再審原告就執行
    法院調查陳述及證人詹聰明之證言等證據認定上為指摘，與
    重要證物漏未斟酌尚屬有間。縱原審認定事實所憑證據有未
    符經驗、論理法則，致認定事實錯誤，亦非屬適用法規顯有
    錯誤之再審事由。
  (二)至所指原判決未斟酌卷內第一審勘驗筆錄記載系爭增建房屋
    格局及外牆如何增建、材質情事，以及屋頂架設情形，亦未
    斟酌卷附購屋收據已載明房屋使用權歸買方，如有任何修建
    等事，賣方不提任何意見之修建權限，即為不利再審原告乙
    ○○之事實認定部分，乃係原第一審判決認定系爭增建建物
    為再審原告建築而原始取得所有權之依據，原確定第二審判
    決既未認同第一審判決之認定，自係已斟酌該等證據，並認
    不足以影響判決基礎之意見，即與漏未斟酌有間，自難謂有
    民事訴訟法第497條之再審事由。
六、綜上所述，本件再審原告主張本院確定判決有民事訴訟法第
    496條第1項第1款、第497條之再審事由，均無可採，其再審
    之訴為無理由，應予駁回。
七、據上論結，本件再審之訴為無理由，爰判決如主文。
中　　華　　民　　國　　 94　　年　　9　　月　　21 　 日
　　　　　　　    民事第二庭審判長法　官    吳謙仁
                                  法　官    蘇瑞華
　　　　　　　　　　　　　　　　  法　官    魏大喨
正本係照原本作成。
不得上訴。
中　　華　　民　　國　　94　　年　　9 　　月　　22　　日
　　　　　　　　　　　　　　　　　書記官    李華安
